【裁判字號】    98,訴,216
【裁判日期】    980916
【裁判案由】    分割共有物
【裁判全文】
臺灣苗栗地方法院民事判決               98年度訴字第216號
原      告  未○○
訴訟代理人  謝清傑律師
被      告  寅○○
            己○○
            庚○○  (李金員之.
            黃○○○(李金員之.
            午○○  (李金員之.
            巳○○  (李金員之.
            Ａ○○  (李金員之.
            Ｂ○○  (李金員之.
            戌○○○(李金員之.
            宙○○  (李金員之.
            癸○○  (李金員之.
            酉○○  (李金員之.
            Ｒ○○  (李金員之.
            Ｗ○○  (李金員之.
            Ｙ○○  (李金員之.
            Ｑ○○  (李金員之.
            Ｔ○○  (李金員之.
            Ｘ○○  (李金員之.
            Ｚ○○  (李金員之.
            ａ○○  (李金員之.
            ｂ○○  (李金員之.
            壬○○  (李金員之.
            辛○○  (李金員之.
            丁○○  (李金員之.
            申○○  (李金員之.
            辰○○  (李金員之.
            Ｐ  ○  (李金員之.
            玄○○  (李金員之.
            Ｓ○○○(李金員之.
            戊○○  (李金員之.
            乙○○  (李金員之.
            丙○○  (李金員之.
            Ｈ○○  (李金員之.
            Ｎ○○  (李金員之.
            Ｕ○○○(李金員之.
            Ｖ○○○(李金員之.
            Ｃ○○○(李金員之.
            Ｏ○○  (李金員之.
            Ｄ○○  (李金員之.
            Ｆ○○  (李金員之.
            Ｅ○○  (李金員之.
            Ｌ○○  (李金員之.
            Ｍ○○  (李金員之.
            Ｉ○○  (李金員之.
            Ｋ○○  (李金員之.
            Ｇ○○  (李金員之.
            Ｊ○○  (李金員之.
            亥○○  (李元杰之.
            丑○○  (李元杰之.
            卯○○  (李元杰之.
            子○○  (李元杰之.
            宇○○  (李元杰之.
            天○○  (李元杰之.
            地○○  (李元杰之.
上  一  人
訴訟代理人  甲○○
上列當事人間請求分割共有物事件，本院於民國99年8 月31日言
詞辯論終結，判決如下：
    主      文
被告庚○○、黃○○○、午○○、巳○○、Ａ○○、Ｂ○○、戌
○○○、癸○○、宙○○、酉○○、Ｒ○○、Ｗ○○、陳寶、
Ｑ○○、Ｔ○○、Ｘ○○、Ｚ○○、ａ○○、ｂ○○、壬○○、
辛○○、丁○○、申○○、辰○○、玄○○、Ｓ○○○、戊○○
、乙○○、丙○○、Ｈ○○、Ｎ○○、Ｕ○○○、Ｖ○○○、Ｃ
○○○、張嬌、Ｄ○○、Ｆ○○、Ｅ○○、Ｌ○○、Ｍ○○、
Ｉ○○、Ｋ○○、Ｇ○○、Ｊ○○、Ｐ○應就其被繼承人李金員
所有坐落苗栗縣通霄鎮○○段四一五之一、四一五之二、四一五
之三、四一五之十一、四一五之十三、四一五之十四、四一五之
十六、四一七、四一七之十三、四一七之十四地號土地應有部分
各二六四分之十，辦理繼承登記。
兩造共有坐落苗栗縣通霄鎮○○段四一五之一、四一五之二、四
一五之三、四一五之十一、四一五之十三、四一五之十四、四一
五之十六、四一七、四一七之十三、四一七之十四地號土地，應
合併分割為如附圖所示：(一)編號Ａ部分、面積五四八五平方公尺
土地分歸原告取得。(二)編號Ｂ部分、面積一三一四七平方公尺土
地分歸被告寅○○取得。(三)編號Ｃ部分、面積三一九八八平方公
尺土地分歸被告己○○取得。(四)編號Ｄ部分、面積二五一一平方
公尺土地分歸被告庚○○、黃○○○、午○○、巳○○、Ａ○○
、Ｂ○○、戌○○○、癸○○、宙○○、酉○○、Ｒ○○、Ｗ○○、陳寶、Ｑ○○、Ｔ○○、Ｘ○○、Ｚ○○、ａ○○、ｂ○○、壬○○、辛○○、丁○○、申○○、辰○○、玄○○、Ｓ○○○、戊○○、乙○○、丙○○、Ｈ○○、Ｎ○○、Ｕ○○○、
Ｖ○○○、Ｃ○○○、張嬌、Ｄ○○、Ｆ○○、Ｅ○○、Ｌ○○、Ｍ○○、Ｉ○○、Ｋ○○、Ｇ○○、Ｊ○○、Ｐ○保持公同
共有取得。(五)編號Ｅ部分、面積一三一四七平方公尺土地分歸被
告亥○○、丑○○、卯○○、子○○、宇○○、天○○、地○○
保持公同共有取得。
訴訟費用由兩造按如附表三所示比例負擔。
    事實及理由
壹、程序方面
一、按訴狀送達後，原告不得將原訴變更或追加他訴。但該訴訟
    標的對於數人必須合一確定時，追加其原非當事人之人為當
    事人者，不在此限。民事訴訟法第255 條第1 項第5 款定有
    明文。本件原告訴請就分割共有物，惟共有人之一即訴外人
    李金員早於民國34年1 月11日死亡，而被告Ｐ○為其繼承人
    之一，原告其起訴時漏列同Ｐ○為被告，嗣追加之，符合前
    揭條文之規定，應予准許。
二、被告除寅○○、己○○、宇○○、地○○、天○○外，其餘
    被告均未於最後言詞辯論期日到場，核無民事訴訟法第386
    條各款所列情形，爰依原告之聲請，由其一造辯論而為判決
    。
貳、實體方面
一、原告主張：坐落苗栗縣通霄鎮○○段415 之1 、415 之2 、
    415 之3 、415 之11、415 之13、415 之14、415 之16、41
    7 、417 之13、417 之14等地號土地（下稱系爭415 之1 地
    號等10筆土地）原為原告、被告寅○○、己○○及訴外人李
    金員、李元杰所共有，其面積及各共有人之應有部分如附表
    一所示。惟李金員業於34年1 月11日死亡，其繼承人為如附
    表二所示之被告（下稱李金員之繼承人）；李元杰業於98年
    2 月8 日死亡，其繼承人為如附表二所示之被告（下稱李元
    杰之繼承人）。兩造就上開土地雖經調解程序，仍無法達成
    分割協議。又李金員之繼承人至今未就上開土地之應有部分
    辦理繼承登記。為此，爰依民法第823 條第1 項、第82 4條
    第2 項第1 款本文、第4 項之規定，訴請被告李金員之繼承
    人先就上開土地之李金員之應有部分辦理繼承登記，再與其
    餘共有人為共有物之分割等語。並聲明：如主文第一、二項
    所示。
二、被告寅○○、己○○、宇○○、天○○、地○○則以：其等
    均同意原告所提方案。其餘被告則未於最後言詞辯論期日到
    場，亦未提出書狀作何聲明或陳述。
三、經查，原告主張：系爭415 之1 地號等10筆土地原為原告、
    被告寅○○、己○○及訴外人李金員、李元杰所共有，其面
    積及各共有人之應有部分如附表一所示。李金員業於34 年1
    月11日死亡，其繼承人為如附表二所示之被告；李元杰業於
    98年2 月8 日死亡，其繼承人為如附表二所示之被告。兩造
    就上開土地雖經調解程序，仍無法達成分割協議。又李金員
    之繼承人至今未就上開土地之李金員之應有部分辦理繼承登
    記之事實，業據其提出土地登記謄本、繼承系統表、戶籍謄
    本及調解不成立證明書在卷可稽（見本院卷(一)第11至35、40
    至42、51至104 、276 至330 頁；卷(二)第81至116 頁），應
    堪信為真實。
四、按各共有人，除法令另有規定外，得隨時請求分割共有物。
    但因物之使用目的不能分割或契約訂有不分割之期限者，不
    在此限。民法第823 條第1 項定有明文。查系爭415 之1 地
    號等10筆土地之使用分區及使用地類別，皆為山坡地保育區
    及農牧用地，屬於農業發展條例所規範之耕地，上開土地經
    分割後，每塊土地之面積均逾0.25公頃，不受農業發展條例
    第16條規定不得分割之限制。又兩造間復無其他因使用目的
    不能分割或兩造訂有不分割期限之情事，且兩造亦無法達成
    分割協議，已如前述，是原告訴請裁判分割上開土地即屬有
    據，應予准許。次按不動產共有人中之一人死亡，他共有人
    請求分割共有物時，為求訴訟之經濟起見，可許原告就請求
    繼承登記及分割共有物之訴合併提起，即以一訴請求該死亡
    之共有人繼承人辦理繼承登記並請求該繼承人於辦理繼承登
    記後，與原告及其餘共有人分割共有之不動產。本件系爭41
    5 之1 地號等10筆土地之原共有人李金員早於34年1 月11日
    死亡，如附表二所示之被告均為其繼承人，迄今皆未就李金
    員之應有部分辦理繼承登記之事實，已如前述，是原告訴請
    被告李金員之繼承人應先就上開土地之李金員應有部分辦理
    繼承登記，應屬有據，應予准許。
五、按共有人相同之數不動產，除法令另有規定外，共有人得請
    求合併分割。民法第824 條第5 項定有明文。次按法院裁判
    分割共有物，定其分配時，應兼顧全體共有人之利益，斟酌
    各共有人之利害關係並共有物之性質、價格、利用價值及經
    濟效用決之。查，系爭415 之1 地號等10筆土地之使用分區
    及使用地類別均同，且共有人均相同，大部分土地又均彼此
    相鄰，其上多為相思樹、樟樹、桂竹、綠竹、龍眼樹等作物
    ，兩造約每隔多年始僱人加以清理，此外並無重要建築物或
    其他工作物存在等情，業據原告提出土地登記謄本為證，且
    經本院會同苗栗縣通霄地政事務所人員至現場履勘，製有勘
    驗筆錄、照片及如附圖所示之複丈成果圖附卷可參（見本院
    卷(二)第61至71頁），應屬真實。承上，既然系爭415 之1地
    號等10筆土地使用分區及使用地類別均同，且共有人均相同
    ，而上開土地又大致上均坐落之於同一區塊，大部分土地均
    彼此相鄰，且其上之種植之樹木對兩造而言均非屬重要之作
    物，足見上開土地之經濟價值大致相當，且可裁判合併分割
    ，況且到庭之被告亦均表示同意原告所提之如附圖所示之分
    割方案，而該方案經查亦符合耕地分割及土地登記相關之法
    規規定，能辦理分割登記，業經苗栗縣通宵地政事務所以99
    年8 月2 日通地二字第0990004776號函覆在卷可稽。因此，
    本院審酌上情，認為如附圖所示之分割方案，應最能兼顧全
    體共有人之利益及系爭各地號土地之經濟效用，並符合公平
    原則，是屬妥適可採。
六、綜上所述，原告依民法第823 條第1 項、第824 條第2 項第
    1 款本文、第4 項之規定，訴請被告李金員之繼承人先就上
    開土地之李金員之應有部分辦理繼承登記，再與其餘共有人
    為共有物之分割，為有理由，應予准許。至其具體分割之方
    法，則酌定如主文第二項所示。
七、本件事證已臻明確，兩造其餘攻擊防禦方法及本院未經援用
    之證據，經審酌後，核與本件之結論不生影，爰不一一贅述
    ，附此敘明。
八、訴訟費用負擔之依據：民事訴訟法第80之1 條。
中    華    民    國    98    年    9     月    16    日
                        民事庭法官  王炳人
以上正本係照原本作成。
如對本判決上訴，須於判決送達後20日內向本院提出上訴狀。
                        書  記  官  尤旗樟
中    華    民    國    98    年    9     月    16    日
附表一：
┌────────┬────┬──────┬─────┬──────┬──────┬──────┬──────┬──────┬──────┬────┐
│    地   號     │ 415之1 │   415之2   │ 415之3   │  415之11   │  415之13   │   415之14  │  415之16   │    417     │   417之13  │ 417之14│
│（通霄鎮○○段）│        │            │          │            │            │            │            │            │            │        │
├────────┼────┼──────┼─────┼──────┼──────┼──────┼──────┼──────┼──────┼────┤
│面積（平方公尺）│  8,874 │   1,785    │  5,601   │   1,606    │    120     │    700     │   1,180    │   26,651   │    4,863   │ 14,898 │
├───┬────┼────┼──────┼─────┼──────┼──────┼──────┼──────┼──────┼──────┼────┤
│李金員│應有部分│ 10/264 │  10/264    │ 10/264   │  10/264    │   10/264   │   10/264   │  10/264    │   10/264   │   10/264   │ 10/264 │
├───┼────┼────┼──────┼─────┼──────┼──────┼──────┼──────┼──────┼──────┼────┤
│李元杰│應有部分│ 59/264 │  59/264    │ 59/264   │  59/264    │   59/264   │   59/264   │  59/264    │   59/264   │   59/264   │ 59/528 │
├───┼────┼────┼──────┼─────┼──────┼──────┼──────┼──────┼──────┼──────┼────┤
│寅○○│應有部分│ 59/264 │  59/264    │ 59/264   │  59/264    │   59/264   │   59/264   │  59/264    │   59/264   │   59/264   │ 59/528 │
├───┼────┼────┼──────┼─────┼──────┼──────┼──────┼──────┼──────┼──────┼────┤
│己○○│應有部分│129/264 │14676/33000 │ 297/2640 │14676/33000 │14676/33000 │14676/33000 │14676/33000 │14676/33000 │14676/33000 │188/264 │
├───┼────┼────┼──────┼─────┼──────┼──────┼──────┼──────┼──────┼──────┼────┤
│未○○│應有部分│  7/264 │ 2324/33000 │1063/2640 │ 2324/33000 │ 2324/33000 │ 2324/33000 │ 2324/33000 │ 2324/33000 │ 2324/33000 │  7/264 │
└───┴────┴────┴──────┴─────┴──────┴──────┴──────┴──────┴──────┴──────┴────┘
附表二：
┌───┬─────────────────────────┐
│李金員│庚○○、黃○○○、午○○、巳○○、Ａ○○、Ｂ○○、│
│之繼承│戌○○○、癸○○、宙○○、酉○○、Ｒ○○、Ｗ○○、│
│人    │Ｙ○○、Ｑ○○、Ｔ○○、Ｘ○○、Ｚ○○、鄭玲子、鄭│
│      │麗芬、壬○○、辛○○、丁○○、申○○、辰○○、李雲│
│      │卉、Ｓ○○○、戊○○、乙○○、丙○○、Ｈ○○、張維│
│      │廷、Ｕ○○○、Ｖ○○○、Ｃ○○○、Ｏ○○、Ｄ○○、│
│      │Ｆ○○、Ｅ○○、Ｌ○○、Ｍ○○、Ｉ○○、Ｋ○○、張│
│      │育溎、Ｊ○○、Ｐ○                                │
│      │                                                  │
├───┼─────────────────────────┤
│李元杰│亥○○、丑○○、卯○○、子○○、宇○○、地○○、李│
│之繼承│美玲                                              │
│人    │                                                  │
└───┴─────────────────────────┘
附表三：
┌───────────────────┬───┐
│原告                                  │  8%  │
├───────────────────┼───┤
│被告寅○○                            │ 20%  │
├───────────────────┼───┤
│被告己○○                            │ 48%  │
├───────────────────┼───┤
│被告庚○○、黃○○○、午○○、巳○○、│      │
│Ａ○○、Ｂ○○、戌○○○、癸○○、李惠│      │
│琳、酉○○、Ｒ○○、Ｗ○○、陳寶、陳│      │
│玉燕、Ｔ○○、Ｘ○○、Ｚ○○、ａ○○、│      │
│ｂ○○、壬○○、辛○○、丁○○、申○○│  4%  │
│、辰○○、玄○○、Ｓ○○○、戊○○、李│      │
│元、丙○○、Ｈ○○、Ｎ○○、Ｕ○○○│      │
│、Ｖ○○○、Ｃ○○○、張嬌、Ｄ○○、│      │
│Ｆ○○、Ｅ○○、Ｌ○○、Ｍ○○、Ｉ○○│      │
│、Ｋ○○、Ｇ○○、Ｊ○○、Ｐ○        │      │
├───────────────────┼───┤
│                                      │      │
│被告亥○○、丑○○、卯○○、子○○、李│      │
│富美、天○○、地○○                  │ 20%  │
│                                      │      │
│                                      │      │
└───────────────────┴───┘

司法院資訊處製作；財團法人民間司法改革基金會備份。
